臺灣高等法院臺中分院刑事裁定
111年度聲字第1372號
聲  請  人  黃足女
被      告  林岱燊
上列聲請人因被告詐欺等案件（本院111年度上訴字第1451號）
，聲請發還扣押物，本院裁定如下：  
    主  文
扣案車牌號碼000-0000號自用小客車壹輛（含鑰匙貳支），准予
發還黃足女。
    理  由
一、聲請人黃足女（下稱聲請人）聲請意旨略以：
㈠、本件被告林岱燊（下稱被告）所涉犯刑法詐欺等案件，業經
    原審法院即臺灣臺中地方法院以110年度訴字第1416號判決
    在案。而該案員警於查獲被告時所扣得屬聲請人所有之車牌
    號碼000-0000號自用小客車（含鑰匙2支），業經原審法院
    於前揭判決中認定「…無積極證據足以證明與本案犯罪有關
    ，且均非屬違禁物…」等語(見原審判決第14頁第14列至第15
    列），而將之除外於諭知沒收之列，認定非犯罪所用、犯罪
    預備、犯罪所生，甚或犯罪所得之物，是本件已無猶將聲請
    人所有之前開自用小客車予以繼續扣押之必要，自應賜准發
    還，以維聲請人適法之權益。
㈡、且按人民之財產權，為憲法第15條所保障，而同法第23復規
    定：「以上各條列舉之自由權利，除為防止妨礙他人自由、
    避免緊急危難、維持社會秩序或增進公共利益所必要者外，
    不得以法律限制之。」，尤見對憲法所保障之各項權利之限
    制，應以法律為之，且其立法，應受憲法第23條之拘束。而
    對於扣押物是否繼續留存不予發還，涉及人民權利之限制，
    其要件應由法律定之。查本件上開扣案之車牌號碼000-0000
    號自用小客車（含鑰匙2支），既經原審法院於判決中將之
    除外於諭知沒收之列，認定「…無積極證據足以證明與本案
    犯罪有關，且均非屬違禁物…」，業若前述，則依據刑事訴
    訟法第317條之規定，本即應發還予所有權人即聲請人。該
    法條雖有但書除外之規定，但其範圍亦係限定在「上訴期間
    内或上訴中遇有必要情形」之内，則依據前述之「法律保留
    原則」，殊無在已無必要性之前提下，猶藉詞、其他無端之
    理由而予以繼續扣押之理；否則非但有淪於循環論證之嫌，
    亦即案件若尚未能審結，無論其必要性是否存在，即遽謂所
    有扣押物品均有留存之必要；且刑事訴訟法第142條第1項前
    段所明文「扣押物若無留存之必要，『不待案件終結』，應以
    法院之裁定或檢察官命令發還之」之規定，其獨立規範之意
    旨亦將無從實現，其不符立法目的當甚為明確。
㈢、綜合上述，請考量聲請人所有遭扣押之前述車輛因遭扣留置
    而未按期檢驗，除價值不斷減損外，後續維修費用亦屬可觀
    ，聲請人僅因其子女即被告個人涉嫌犯罪，聲請人所有該車
    輛即無妄遭受波及，業已蒙受巨大之損失，已無餘裕再任令
    此車輛徒遭扣押，荒廢閒置，而蒙受無從使用與後續龐大維
    修費用之損失等情，儘速依據刑事訴訟法第317條規定，賜
    准發還上述車輛之扣押物，以維聲請人爲憲法所保障之財產
    權益等語。
二、按可為證據或得沒收之物，得扣押之。扣押物若無留存之必
    要者，不待案件終結，應以法院之裁定或檢察官命令發還之
    。扣押物未經諭知沒收者，應即發還；但上訴期間內或上訴
    中遇有必要情形，得繼續扣押之。刑事訴訟法第133條第1項
    、第142條第1項前段、第317條分別定有明文。所謂扣押物
    無留存之必要者，乃指非得沒收之物，且又無留作證據之必
    要者，得依上開規定發還。又該等扣押物有無留存之必要，
    並不以係得沒收之物為限，且有無繼續扣押必要，應由事實
    審法院依案件發展、事實調查，予以審酌（最高法院107年
    度台抗字第766號裁定意旨參照）。故扣押物有無繼續扣押
    必要，案件所繫屬之法院自得依職權衡酌訴訟程序之進行程
    度、事證調查之必要性，而為裁量。
三、經查，本件被告因詐欺等案件，經臺灣臺中地方檢察署檢察
    官提起公訴，嗣經臺灣臺中地方法院110年訴字第1416號判
    處罪刑，被告不服提起上訴，現由本院以111年度上訴字第1
    451號案件審理中。而本件聲請發還的扣案物即車牌號碼000
    -0000號自用小客車，係警方於110年1月7日持臺灣臺中地方
    法院110年聲搜字第1號搜索票執行搜索所扣得，此有臺中市
    政府警察局太平分局搜索扣押筆錄、扣押物品目錄表在卷可
    佐（見110年度偵字第2452號卷第61至73頁）。又聲請人為
    被告之母，而車牌號碼000-0000號自用小客車為聲請人所有
    ，僅借予被告使用等情，業經被告於警詢時供稱：「BMW汽
    車（車號：000-0000) 0台車主是我媽媽黃足女，平常我偶
    爾使用，大部分是我女朋友林○○在用，」等語，證人林○○於
    警詢時亦供稱：「BBY-5889自小客車是林岱燊母親的」等語
    在卷（見上開偵卷第43頁、第111頁），核與聲請人主張上
    開車輛為其所有相符，且有本院依職權查詢之公路監理電子
    閘門—車號查詢汽車車籍乙紙在卷足稽，堪認扣案之車牌號
    碼000-0000號自用小客車，確為聲請人所有無誤。且原審審
    理後亦認無積極證據足以證明與被告本案犯罪有關，復非屬
    違禁物，不予宣告沒收，此有上開原審判決書在卷可按。本
    院審酌扣案之車牌號碼000-0000號自用小客車並非證明本案
    被告被訴犯罪事實之必要證據，發還後並無礙日後訴訟之審
    理，且車輛價值常伴隨時間經過而折舊，如未合理正常行駛
    ，亦耗損其性能、貶損其價值，經權衡實施強制處分之目的
    及個人權益保障之關係，上開扣押物已無繼續留存或沒收之
    必要，以發還聲請人較符合比例原則，是聲請人聲請發還上
    開扣押物為有理由，應予准許。　　
四、據上論斷，應依刑事訴訟法第142條第1項前段、第220條規
    定，裁定如主文。
中　　華　　民　　國　　111 　年　　7 　　月　　6 　　日
            刑事第二庭   審判長法　官　何  志  通
                               法　官  石  馨  文
                               法　官  許  月  馨
以上正本證明與原本無異。
如不服本裁定，應於收受送達後5日內向本院提出抗告書狀（須
附繕本）。因疫情而遲誤不變期間，得向法院聲請回復原狀。 

                               書記官  李  妍  嬅   
　　　　　　　　　　　　　　　 
中　　華　　民　　國　　111 　年　　7 　　月　　6 　　日